【裁判字號】    96,上訴,3186
【裁判日期】    970331
【裁判案由】    偽造文書
【裁判全文】
臺灣高等法院臺中分院刑事判決        96年度上訴字第3186號
上  訴  人
即  被  告  庚○○
選任辯護人  常照倫  律師
上列上訴人因偽造文書案件，不服臺灣臺中地方法院96年度訴字
第389號中華民國96年11月13日第一審判決（起訴案號：臺灣臺
中地方法院檢察署95年度偵字第27678號），提起上訴，本院判
決如下：
    主  文
原判決撤銷。
庚○○行使偽造私文書，足以生損害於他人，處有期徒刑捌月，
減為有期徒刑肆月，如易科罰金，以新臺幣壹仟元折算壹日。偽
造如附表所示之管理費欠繳明細表壹紙（即95年度偵字第27678
號卷第8頁之管理費欠繳明細表）沒收。
    事  實
一、庚○○為臺中市○○路○段長安大街社區住戶，明知癸○○
    、丁○○○、甲○○、子○○、丙○○、丑○○、己○○、
    戊○○及蔡素嬋（加重誹謗罪部分未提出告訴）等住戶，歷
    來並無積欠管理費及車位費未繳，竟基於行使偽造私文書之
    犯意，先於民國（下同）95年10月9日前某日，在不詳地點
    ，未經長安大街管理委員會同意或授權下，以影印剪貼方式
    假藉前開管理委員會名義，偽造不實之「長安大街住戶管理
    費欠繳明細表」5紙，並在其上各盜用影印之「長安大街管
    理委員會」印文1枚而完成。且為毀損癸○○、丁○○○、
    甲○○、子○○、丙○○、丑○○、己○○及戊○○等人名
    譽，竟意圖散布於眾，於95年10月9日上午10時許，在該社
    區內，將上開載有如附表所示管理費欠繳明細表及「以上人
    員曾任主、副、監財委‧‧‧等職，應知規約明定管理費及
    車位費用之收費準則，公然自肥Ａ錢？！‧‧‧，各項採購
    假招標之名卻以議價之實公然浪費公帑，這些人員是"服務"
    社區或藉機大發利市，能Ａ多少就Ａ多少！」等不實具體指
    摘上開人士欠繳管理費及自肥中飽私囊內容之公告，接續張
    貼在該社區之5棟大樓電梯公告欄中而行使之，足生損害於
    附表所示人士名譽及長安大街管理委員會。
二、案經癸○○、丁○○○、甲○○、蕭仁德（以甲○○配偶身
    分獨立提出告訴）、子○○、丙○○、丑○○、己○○及戊○○訴由臺灣臺中地方法院檢察署檢察官偵查起訴。
    理  由
一、訊據上人即被告庚○○（下稱被告）固不否認有於前開時地
    ，在長安大街社區大樓電梯公告欄中張貼前開長安大街住戶
    管理費欠繳明細表一事，惟否認有何誹謗及行使偽造私文書
    犯行，辯稱：前開欠繳明細表非伊所製作，是由現任主委寅
    ○○交由伊張貼，且其上所載住戶欠繳管理費與事實相符，
    管理委員會（以下簡稱管委會）提不出88年區分所有權人會
    議出席紀錄，委員沒有不用繳交管理費之依據，且社區聘用
    無牌保全公司及招聘保全公司過程，均是可受公評之事云云
    。經查：
  (一)被告庚○○於95年10月9日10許，在前開社區內，將載有附
    表所示管理費欠繳明細表及「以上人員曾任主、副、監財委
    ‧‧‧等職，應知規約明定管理費及車位費用之收費準則，
    公然自肥Ａ錢？！‧‧‧，各項採購假招標之名卻以議價之
    實公然浪費公帑，這些人員是"服務"社區或藉機大發利市，
    能Ａ多少就Ａ多少！」等內容之公告張貼在該社區5棟大樓
    之事實，業經被告於原審及本院均坦認不諱，並經原審勘驗
    該社區內監視錄影光碟，被告確有進入電梯張貼前開公告之
    行為，有勘驗結果記明筆錄在卷可參（見原審卷第91頁），
    且經證人丑○○、蕭仁德、寅○○於原審證述明確（見原審
    卷第93至95頁、99、129頁），足認長安社區大樓5部電梯公
    告欄中之上開管理費欠繳明細表確為被告所張貼無誤。又被
    告張貼前開公告之時間，雖起訴書係記載95年10月11日，告
    訴狀上亦誤載被告犯行時間為95年10月11日，惟告訴人等所
    告訴者為被告張貼上開公告之犯行，故告訴狀誤載日期，並
    不影響告訴人提出告訴之合法性，且被告行為時間，業經公
    訴檢察官於原審當庭更正為95年10月9日（見原審卷第91 、
    137頁），故被告張貼上開公告之日期為95年10月9日堪以認
    定。
  (二)被告雖辯稱上開管理費欠繳明細表為管委會主委寅○○所交
    付予之張貼云云，然經證人寅○○於原審及本院結證，否認
    有此事實。而觀之該社區大樓前已有張貼以管委會名義發出
    之管理費欠繳明細表，其上所欠繳住戶與被告所張貼公告內
    容顯然不同（見偵查卷第7頁），該管理費欠繳明細表係以
    紅色印泥蓋有真正之管委會印章，與被告所張貼之管理費欠
    繳明細表，兩者之印文雖屬相同，惟被告所張貼者，為影印
    印文有別。再被告所張貼者其上載有證人寅○○之妻蔡素嬋
    欠費情事，證人寅○○實無交付此不利於其妻內容之公告予
    被告張貼之必要，故被告前開辯解顯與常理相悖而無法採信
    ，是被告所張貼之前開管理費欠繳明細表非由證人寅○○所
    交付予之自屬明白，而應係被告自行於95年10月9日張貼前
    某日，在不詳地點所製作。從而，被告所張貼如附表所示之
    管理費欠繳明細表顯係未徵得管委會同意，由被告以影印剪
    貼方式虛偽製作，並在其上各盜用影印之「長安大街管理委
    員會」印文而完成，堪可認定。證人徐廣潔雖於原審證稱：
    伊曾於95年中秋節以後某日，看到寅○○在大樓中庭叫住被
    告，交給被告紅色的紙，約有10張、8張，是欠費表的明細
    ，上面的圖案跟偵查卷第8頁欠費明細表的圖案一樣的，後
    來被告有交還一些紙給寅○○，而且也有交一張給剛好從大
    樓內走出來的先生，被告跟寅○○就在手頭上那些紙傳來傳
    去等語（見原審卷第107至109頁）；又證人乙○○（長安大
    街社區住戶）於本院證稱：
    辯護人問：95年10月上旬你曾在社區中庭跟寅○○、被告、
              案外人徐廣潔共同有接觸或討論事情嗎？
    乙○○答：那天我要出門，看到寅○○拿一張紅色單子給被
              告，被告又交還給寅○○，寅○○就說我都幫你
              製作好了，還要叫我去貼，如果被社區的女主委
              看到多不好，被告就拿去貼了。那時候我還不知
              道那個人就叫寅○○，後來我才知道他就是我們
              的主委。
    辯護人問：（提示偵查卷第8頁系爭公告住戶管理委員會明
              細表）你所謂的紅單子，是否這張？
    乙○○答：是。
    辯護人問：寅○○跟被告在傳遞單子時，寅○○手上大概有
              幾張？
    乙○○答：有一疊。
    檢察官問：你如何確定這單子就是當時的單子？
    乙○○答：因為當時我要走的時候被告有給我同樣的單子，
              我有看到其中有門牌號碼161之1，我是161之2，
              所以我有看了一下，沒錯。
    審判長問：你有看到內容是什麼嗎？
    乙○○答：我只看了門牌號碼跟標題，單子內容我沒有看。
    審判長問：那到底剛才提示給你看的這張，是否原來你看到
              那張？
    乙○○答：我肯定這張就是，我確實沒有看到全部內容，我
              大約有看了一眼。
    審判長問：你為何肯定是這張？
    乙○○答：因為格式就是我當時看到的，161之1記載的位置
              就是在原來的地方。
    （見本院卷97年3月19日審判筆錄第3至5頁）。惟證人寅○○當時既為管委會主委，張貼社區公告逕交由大樓管理員為
    之即可，實毋須轉由當時在管委會並無任何職務之被告代為
    張貼之必要，此經證人寅○○於本院證述甚明，證人徐廣潔
    、乙○○證述情節與常情有違。況且，被告於原審準備程序
    時曾供稱：主委雖有給過伊公告，但伊已經還給主委，要他
    自己去處理，伊沒有張貼欠繳明細表等語（見原審卷第15
    頁），與證人徐廣潔、乙○○上開所述顯有扞格，益徵證人
    徐廣潔、乙○○所述顯然不實。
  (四)長安大街社區為鼓勵住戶擔任管委會主任委員、財務委員，
    曾於88年6月8日在88年度長安大街大樓第7屆區分所有權人
    會議中決議：住戶於管委會主任委員、財務委員者，免繳管
    理費，其他委員管理費減半，至車位費仍須照繳一節，經證
    人蕭仁德（即93年7月至94年6月間之主委）、丑○○（即94
    年7月至95年6月間之主委）、寅○○（即95年7月至96年6月
    間之主委、並續任為現任主委）於原審證述明確（見原審卷
    第96至98頁、100至101頁、102至104頁），且經證人丙○○
    （社區現任管委會財政委員）於原審提出該社區88年度長安
    大街大樓第7屆區分所有權會議紀錄附卷足稽（見原審卷第
    142至144頁）。而該社區住戶癸○○、丁○○○、甲○○、
    蔡素嬋、子○○、丙○○、丑○○、己○○及戊○○等人並
    無如附表所示欠繳管理費及車位費之事實，亦經證人丙○○
    於原審證述：上屆財委交接時，均有將歷年來住戶欠繳管理
    費或停車費一併移交，偵查卷所示第8頁之住戶並無欠費情
    形等語（見原審卷第124頁），並經其提出87年至94年間管
    理費收費明細簿及收費點交憑據簿存卷可佐，故附表所示人
    士中除曾因擔任管委會委員職務而獲得管理費減免之優惠外
    ，並無如附表所示記載之管理費欠繳及占用車位未繳車位費
    情形，是該附表所載欠費情形顯然與事實不符，被告張貼該
    附表之行為確使各告訴人名譽遭受詆毀，至堪認定。另被告
    雖質疑前開區分所有權人會議召開之合法性，惟前開會議既
    依法製有會議紀錄，當應推定為合法，被告空言質疑前開會
    議云云，顯屬無據，尚無足採。
  (五)長安大街社區前雖曾因聘用違規經營保全業務之「輝鍠大樓
    管理顧問有限公司」（以下簡稱輝鍠公司），經臺中市政府
    勒令輝鍠公司歇業，有臺中市政府95年7月26日府授警刑字
    第0950148741號函在卷可參（見原審卷第35頁），惟聘用無
    牌之保全公司部分，並未經檢察官列為起訴事實，故此部分
    尚難認有誹謗各告訴人名譽情形。而該社區經此之後，即再
    重新招標，經綜合評估保全公司提供的服務及管理員年齡等
    因素後，方由正安保全股份有限公司（下稱正安保全公司）
    承攬該社區現在之保全業務，亦經證人丙○○於原審證述綦
    詳（見原審卷第125頁），故該社區現所聘用之正安保全公
    司，在參與招標之6家廠商中，雖屬最高（每月收費新臺幣
    9萬元，其他公司介於7萬5千至87,150元間，參原審卷第36
    至41頁），但相較其他公司，可提供較佳之服務。況且，聘
    用正安保全公司，亦非由附表所示人士決議而決定，被告卻
    於附表所示管理費欠繳明細表中公然表示其等有假服務之名
    ，行污錢之實，其已具體明白指摘附表所示人士有中飽私囊
    之不當情事，顯非單純質疑決標過程之適當與否，被告顯然
    在無任何依憑下，徒以正安保全公司收費較高之情狀下，遽
    為不當之連結，濫指附表所示人士有中飽私囊情形，是被告
    前開所辯，顯無足取。綜上所述，被告所張貼之前開管理費
    欠繳明細表，內容顯非  實在而為其虛偽製作完成，被告猶
    然意圖散布於眾，而將之張貼於社區大樓中電梯公告欄中，
    其有行使偽造私文書及誹謗行為，事證明確，所否認與辯解
    非可採信，其犯行足堪認定，應依法論科。至於證人壬○（
    長安大街社住戶）本院證述關於曾於94年間向社區管委會反
    應管理公司之問題，核與本案待事實無關，附予敘明。
二、核被告所為，係犯刑法第216、第210條之行使偽造私文書罪
    及第310條第2項之加重誹謗罪。被告盜用印文行為，為偽造
    私文書之部分行為，不另論罪；其偽造私文書之低度行為，
    復為行使之高度行為所吸收，亦不另論罪。被告於密接時、
    地下，在同社區大樓5部電梯中張貼5紙不實公告行為，係為
    達單一犯罪目的，且時間密接，依社會通念難以強行區隔為
    獨立行為，應屬接續之一行為。公訴意旨漏論前開偽造私文
    書及接續犯部分，惟此等部分，既與起訴部分有事實上一罪
    之關係，當為起訴效力所及，本院自得併予審理。被告以一
    行為侵害各告訴人名譽，為想像競合犯，亦應從一重處斷；
    其以一行為同時觸犯前開行使偽造私文書罪及加重誹謗罪，
    應從一重之行使偽造私文書罪處斷。原判決認被告罪證明確
    而予科刑，固非無見，惟查：原判決於事實欄記載被告「盜
    用『長安大街管理委員會』印文1枚，並以前開管理委員會
    名義，偽造完成不實之『長安大街住戶管理費欠繳明細表』
    5紙」，惟具體之方式為何，未予認定載明而有未合。被告
    否認犯罪而提起上訴，固無理由，惟原判決既有上述可議之
    處，自無可維持，應由本院將原判決撤銷改判。審酌被告未
    經管委會同意或授權，即擅自製作虛偽之管理費欠繳明細表
    張貼，不實指摘附表所示住戶有欠繳管理費、車位費及中飽
    私囊情形，使各告訴人名譽遭受損失，並斲傷該社區管委會
    信譽，且犯後猶不知悔悟，未與各告訴人及管委會達成和解
    ，賠償其等損失，犯後態度不佳，暨其犯罪動機、目的及手
    段等一切情狀，量處如主文第2項所示之刑，至檢察官求處
    有期徒刑1年，本院認被告犯罪情節尚非嚴重，求刑失之過
    重尚非妥適。又被告行為後，中華民國96年罪犯減刑條例於
    96 年7月4日公布，於同年月16日施行，查被告本件犯行係
    在96 年4月24日以前，爰依中華民國96年罪犯減刑條例第2
    條第1項第3款，減其刑期2分之1，併諭知易科罰金之折算標
    準。被告所偽造如附表所示之管理費欠繳明細表1紙（即95
    年度偵字第27678號卷第8頁之管理費欠繳明細表）為被告所
    有，且為供本件犯罪所用之物，應刑法第38條第1第2款沒收
    。至其餘偽造之管理費欠繳明細表4紙，因未據扣案，且無
    證據證明其尚存在，為免將來執行困難，爰不予宣告沒收。
據上論斷，應依刑事訴訟法第369條第1項前段、第364條、第299
條第1項前段，刑法第216條、第210條、第310條第2項、第55條
、第41條第1項前段、第38條第1項第2款，中華民國96年罪犯減
刑條例第2條第1項第3款、第7條、第9條，判決如主文。
本案經檢察官辛○○到庭執行職務。
中    華    民    國    97    年    3     月    31    日
            刑事第七庭   審判長 法  官 林  榮  龍
                                法  官 鄭  永  玉
                                法  官 江  錫  麟
上列正本證明與原本無異。
如不服本判決應於收受送達後十日內向本院提出上訴書狀，其未
敘述上訴之理由者並得於提起上訴後十日內向本院補提理由書（
均須按他造當事人之人數附繕本）。
                               書記官 劉  建  智
中    華    民    國    97    年    4    月     1     日
附錄本案論罪科刑法條：
刑法第210條：
  偽造、變造私文書，足以生損害於公眾或他人者，處5年以下
  有期徒刑。
刑法第216條：
  行使第210條至第215條之文書者，依偽造、變造文書或登載不
  實事項或使登載不實事項之規定處斷。
刑法第310條：
  意圖散布於眾，而指摘或傳述足以毀損他人名譽之事者，為誹
  謗罪，處一年以下有期徒刑、拘役或五百元以下罰金。
  散布文字、圖畫犯前項之罪者，處二年以下有期徒刑、拘役或
  一千元以下罰金。


司法院資訊處製作；財團法人民間司法改革基金會備份。
